【裁判字號】    98,台上,4907
【裁判日期】    980827
【裁判案由】    違反貪污治罪條例
【裁判全文】
最高法院刑事判決            九十八年度台上字第四九０七號
上  訴  人  甲○○
            乙○○
上二人共同
選任辯護人  邱創舜律師
上  訴  人  丙○○
選任辯護人  周詩鈞律師
上  訴  人  丁○○
選任辯護人  楊國宏律師
            商桓朧律師
            王寶輝律師
上列上訴人等因違反貪污治罪條例案件，不服台灣高等法院中華
民國九十八年五月十四日第二審判決（九十七年度上訴字第一一
七三號；起訴案號：台灣台北地方法院檢察署九十三年度偵字第
一八四五九、一九三一０、二一八九九號），提起上訴，本院判
決如下：
    主  文
上訴駁回。
    理  由
按刑事訴訟法第三百七十七條規定，上訴於第三審法院，非以判
決違背法令為理由，不得為之。是提起第三審上訴，應以原判決
違背法令為理由，係屬法定要件。如果上訴理由書狀並未依據卷
內訴訟資料，具體指摘原判決不適用何種法則或如何適用不當，
或所指摘原判決違法情事，顯與法律規定得為第三審上訴理由之
違法情形，不相適合時，均應認其上訴為違背法律上之程式，予
以駁回。上訴人甲○○、乙○○共同上訴意旨略為：(一)、甲○○
雖任職於台灣電力股份有限公司台北供電區營運處（下稱台電北
供處）為地權課路權處理員，但所為系爭土地採購事宜，並不涉
及公權力之行使，而純屬私經濟行為，自非具有刑法新修正之公
務員身分；賣方即台北市士林區住六之六自辦市地重劃區重劃會
（下稱重劃會）固曾表示願以每平方公尺新台幣（下同）六萬三
千六百三十六元之價格讓售其重劃地給台電北供處，嗣發現該重
劃地必須加寬二米道路及增設四米綠帶之抵費地，始能作為變電
所用地，影響重劃會之權益，乃要求提高價位，終於協商達成自
其嗣後要求之八萬六千元或八萬九千零九十元之高價，降為七萬
九千五百元；此協商所得之價格，除須報請台北市政府重劃大隊
（下稱北市重劃隊）核准外，尚應層報台電北供處之上級單位審
核，無論甲○○或賣方主事之另上訴人丙○○均無最後決定權。
詎原審未就該協商價如何會經層層核准之原因，詳加調查，逕認
該土地買賣有謀議拉抬、共獲暴利之情，而以貪污重罪相繩，顯
有未盡調查證據職責、認定事實不憑證據及法則適用不當之違法
。(二)、乙○○在第一審審判中，雖曾證稱：與甲○○同至重劃會
辦公室取款，甲○○尚尾隨伊下樓，拿取伊所得之部分款項，再
折返上樓等語，但既未親見甲○○有自另上訴人丁○○處提拿現
金，亦不知其有無收取「佣金」之事；丁○○、丙○○等兄弟、
家人固有以「暫借款」為名，自重劃會帳戶內提出現款，然依其
等所言，乃用於購買古董等物；衡諸是類玩物，本無特定行情，
單憑個人好惡，又無何交易收據，原判決逕以無憑無據不加採信
，復不細繹乙○○證言之證明程度，遽行論斷共同犯罪，非無採
證認事違背證據法則及證據調查未週之違失。另上訴人丙○○、
丁○○共同上訴意旨略稱：(一)、楊美娟（按係乙○○之前女友，
在調查中自言曾為乙○○而墮胎、自殺，並怨而檢舉，害怕遭報
復，不願再出面作證，避居國外）雖經第一審法院查詢入出境資
料，認定滯留外國未歸，但此事由是否仍然存在？原審未再詳查
，遽以經傳未到為由，認其審判外之警詢筆錄具有例外得為證據
之情形，予以採用作為不利於上訴人等認定之依據，且未將上揭
入出境查詢資料依證據調查之程序規定，提示、告以要旨，使上
訴人等有辯論之機會，實違直接審理法則，並有證據調查職責未
盡之違失。(二)、原判決就系爭土地採購事宜，憑何認定為公權力
介入甚深之公共事務？未據說明其依據，況一方面謂非屬公權力
行使之事項，另方面又認公權力介入甚深，亦有理由矛盾之違誤
。(三)、重劃會縱然曾以每平方公尺六萬三千六百三十六元之價碼
，請求台電北供處洽購，但此要約既未經台電北供處承諾，自已
失效，重劃會嗣另提高，應屬交易自由、互惠公平之私法自治範
疇，原判決逕認其中有不法圖謀，顯然未洽；尤以依台電公司所
訂收購土地上限標準即公告地價加一．五倍計算結果，應為十五
萬九千零九十元（63,636＋〈63,636×1.5〉＝159,090），原判
決事實欄則載為九萬五千四百五十四元（63,636×1.5＝ 95,454
），又認協商結果以七萬九千四百九十八元成交，上訴人四人共
同自該價差獲利，論以共同貪污罪，非無判決理由矛盾及適用法
則不當之違法。(四)、原判決既認定乙○○分取不法所得約六百餘
萬元，甲○○亦分取一千餘萬元，卻又謂共約一千八百萬元，亦
見先後矛盾；微論憑何為此認定，原判決未說明其理由，已有理
由欠備之違失，其實，乙○○所供其等分款過程之各項細節，非
但前後齟齬，甚且與其存入銀行帳戶之時間對照結果，豈有可能
短短三十九分鐘之內，往返二地完成諸多事宜？足見矛盾不可信
。原審不察，悉予憑採，當有證據調查未盡與判決理由矛盾之違
誤。丁○○尚單獨上訴意旨略以：(一)、證人郭文生、金忠信、乙
○○及陳姿吟之供詞，均未直言丁○○如何參與系爭土地買賣，
實不足憑以認定丁○○共同犯罪，但既事關犯罪成立與否，且於
丁○○之利益具有重大關係，原審既未就系爭土地買賣詳情，丁
○○是否事先知悉？如何參與其事？有無決定權或影響力？予以
調查，復罔顧土地求售之價位，乃係先經台北市地價評議委員會
為公正評定後，再由重劃會據以算出成本價而提出之實際狀況，
誤認為依憑「公告地價」為準，竟僅以丁○○為主事之丙○○二
哥之身分關係，逕認丁○○為共同參與人員，難謂無未盡證據調
查義務、判決理由不備、認事不憑證據、證據理由矛盾之違法。
(二)、丁○○雖確有以「暫借款」之名義，向重劃會借得現款，但
原審既不採信所為該款仍須結算、歸還之辯解，且未詳查該現款
領出後，究竟如何保管、分配、運用？遽認係供為付給乙○○、
甲○○之不法貪贓，復對於丁○○堅稱林、梁二人前往重劃會取
款時，不在現場之說詞，不傳喚丁○○當時所在之同事予以查證
，同有證據調查職責未盡及判決理由欠備之違失各云云。惟查：
(一)、證人於審判外之陳述，是否符合刑事訴訟法第一百五十九條
之三第三款所定「滯留國外或所在不明而無法傳喚或傳喚不到」
之要件，而可例外作為證據，固不能憑空推斷，但其基礎事實，
係屬訴訟法上一般程序事項，以自由證明為已足，是依據卷內可
以考見之訴訟資料，即能判斷、認定，且對於是類訴訟資料，毋
庸嚴格要求應予提示或告以要旨、並經陳述意見與辯論。從而，
法院既已事先給閱卷宗，或在庭徵詢相關意見，則當事人無論直
接或間接均能得悉其情，並隨時、任意表示意見，即無何違法、
失當可指。原判決理由壹－一內，已詳加說明楊美娟長期居於國
外，於原審審理時仍滯留未歸，迭經歷審傳喚未到，有入出境查
覆電腦資料、傳票送達證書、審判筆錄（含報到單；上訴人四人
在最後審判期日亦均表示捨棄傳喚）可憑，第一審法院更勘驗其
警詢筆錄，未據何方提出不正取供抗辯，復衡諸其人不識郭氏兄
弟，僅見過甲○○一次，未及與乙○○或其他證人接觸，無虞串
證或受影響，所言係對親歷（聽聞）之事為客觀陳述，而為證明
上訴人四人犯罪事實存否所必要，肯認具有證據適格。經核於法
並無不合，上訴意旨任憑己意，指摘為違法，殊無可取。(二)、刑
法第十條第二項第一款下段所定「其他依法令從事公共事務，而
具有法定職務權限者」，學理上稱為授權公務員，以別於同款上
段之職務公務員與同條項第二款之受託公務員。其中之「公共事
務」，乃相對於個人之私人事務概念，凡與不特定公眾或多數民
眾攸關之公行政事務，均屬之，固不含單純之私經濟活動，但某
些交易作為，因基於特定施政目的或任務需要，同受公務必備之
純潔、誠實、公正，與受保護、保障之特別要求，公權力介入干
預、監督甚深，仍認其為應受特別規範之公共事務領域。是適用
政府採購法之公營事業所經辦之採購作業，即該當於上揭公務事
務之法律概念，從而其承辦人員亦具有刑法公務員身分；至其認
定，係以實際從事者為準，不以其所屬單位備冊列管或應依公職
人員財產申報法申報財產之採購承辦、監辦人員（政府採購法第
十五條第五項）為限。甲○○係台電北供處地權課路權處理員，
經辦採購設置變電所之用地業務，必須層報國營事業委員會（下
稱國營會）及經濟部核准，而依政府採購法所定之限制性招標方
式辦理，為原判決確認之事實，原審乃認定其為刑法上之公務員
，經核於法並無違誤。上訴意旨另持評價，指非公務員，當屬誤
會。(三)、證據之取捨，證明力之判斷及事實之認定，俱屬事實審
法院自由裁量判斷之職權，此項職權之行使，倘不違背客觀存在
之經驗法則或論理法則，即無違法可言，觀諸刑事訴訟法第一百
五十五條第一項規定甚明，自無許當事人任憑己意，指摘為違法
，而資為上訴第三審之適法理由。又法院憑以認定事實之證據，
不以悉為直接證據為限，其綜合各種直接、間接證據，本於推理
作用，作為認定犯罪事實之基礎，並非法所不許，非謂被告一概
否認犯罪，即不得為有罪之判決。且證人之供述細節，縱然先後
稍異，若其基本事實尚無不同，審理事實之法院自得依其調查所
得之各項證據資料，予以綜合判斷，定其取捨，而非一有不同，
即謂全無可信。至同法第三百七十九條第十款所定應於審判期日
調查之證據，乃指與待證事實有重要關係，客觀上有調查之必要
性，為認定事實、適用法律之基礎者而言，如事實業臻明確，或
非屬犯罪構成要件之事實，僅屬犯罪後如何分贓之細節，於犯罪
之成立不生任何影響，自毋庸為無益之調查。再貪污治罪條例第
四條第一項第三款所稱浮報價額，專指虛增陳報交易物品之採購
價金。一般物品之交易，雖屬私經濟活動，有當事人私法自治原
則之適用，但居於買方地位之公務員，經辦公物採購工作，既負
廉潔、誠信職責，自應善盡義務，以客觀公平之價格採買，維護
公產，倘竟故意勾串賣方，提高當時、當地合理之售價作成買賣
，而朋分該虛增之金額者，為該交易之雙方人員，即係立於同一
侵害公產自肥之目的而作為，應成立上揭貪污犯罪之身分、共同
正犯，此與交、受賄賂犯罪之行為人，係立於對向之情形有別，
亦異於正常之買賣，不容藉詞私法自治而卸責。原判決主要係依
憑乙○○迭在調查、偵訊及歷審中，一再直言任職於台電北供處
之甲○○託伊引介認識任職於重劃會之丁○○，再認識丙○○，
事先言明系爭土地買賣可有價差，雙方對分，甲○○再分一半給
伊，嗣果成交，丁○○通知伊去重劃會辦公室，會同甲○○分款
，伊原已取得八、九百萬元，但甲○○以伊參與、貢獻有限為由
，從中拿回百餘萬元，伊僅實得六百餘萬元之自白（在審理中，
轉換為證人身分供證）；丙○○在調查中直承確有交付現金給乙
○○之部分自白；楊美娟指稱親聞乙○○言及台電購地之事，「
分了幾百萬」（此部分就乙○○而言，屬被告本身之審判外陳述
，無傳聞法則之適用），乙○○將其中一百四十萬元電匯進入伊
之銀行帳戶；陳姿吟代書及丁○○之女郭紫霞一致坦供未實際訪
價，逕依丙○○所示價位填載系爭土地附近之市場行情表；陳姿
吟更明言該價格確與實際之市價有「落差」各等語之證詞；台電
北供處需用系爭土地之評估表、簽辦箋、上級機關核准函、台北
市都市計畫委員會對系爭土地用途所為專案小組會議紀錄（含審
核結論回應表）；顯示甲○○於八十七年七月間已接辦系爭土地
採購作業之用地協調紀錄；台北市地價評議委員會暨標準地價評
議委員會評定系爭土地重劃後，每平方公尺價額為三萬五千元之
會議紀錄；重劃會依上揭價位，查估為每平方公尺六萬三千六百
三十六元之會議紀錄；重劃會於八十八年十二月二十日函請台電
北供處（地權課）以上揭查估價採購，並表明「不再加價」之求
售函；重劃會於八十九年一月十八日依上揭查估價提請其理、監
事同意通過之會議紀錄；北市重劃隊於同年二月二十一日同意重
劃會表明以上揭查估價求售之備查函；甲○○於同年三月十六日
簽擬以上揭查估價辦理限制性招標，函請國營會及經濟部核准之
文稿與正式公文；甲○○代表台電北供處於同年四月二十一日出
席協商會，與丙○○代表重劃會達成提高至每平方公尺七萬九千
五百元之會議紀錄；台電北供處以協商價憑辦之購置土地議價單
、房地底價表、買賣契約書、監驗通知書、購置土地驗收紀錄表
；重劃會依協商價領得售地款之收據；乙○○電匯一百四十萬元
進入楊美娟銀行帳戶明細資料、電匯申請單；復行提出之提款單
；以分贓款清償債務（含不動產抵押貸款及短期借款）之帳戶資
料表暨購買保險之檢查備忘表；丙○○、丁○○並其等家屬向重
劃會以「暫借款」為名，挪出價差，旋提領現金之各帳目紀錄；
復參諸相關之道路、綠地，原在規劃之列，所有條件未變，卻於
極短時日提高價碼，甲○○明知重劃會原已表明「不再加價」，
竟容任加價、同意成交之情況等證據資料，乃認定上訴人四人有
如原判決事實欄所載之犯行，因而撤銷第一審關於甲○○部分之
科刑判決，改判論甲○○以共同依法令從事於公共事務，而具有
法定職務權限之人員，購辦公用物品，浮報價額（下稱採購浮報
價額貪污）罪（處有期徒刑十四年）；維持第一審論乙○○、丙
○○、丁○○均以與上揭公務員共同採購浮報價額貪污罪（乙○
○處有期徒刑九年；郭氏兄弟皆有期徒刑十二年）。對於上訴人
四人咸僅承認確有系爭土地買賣之事，而矢口否認犯罪，甲○○
所為：伊毋庸申報財產，非屬政府採購法規範之承、監辦採購人
員，亦不具新修正刑法公務員之身分，中途接辦系爭土地購置案
，原不知重劃會以查估價求售及表明不再加價之前情，重劃會既
因嗣後發現必須無償提供道路、綠地，要求提高售價，伊仍予砍
價，一切悉依規定辦理，絕無弊端，更未收取任何不法款項；乙
○○所為：伊衹介紹梁、郭相識，不知其餘內情，亦未參與，所
得者當係一般買賣之正常佣金或介紹費，無犯罪故意；丙○○所
為：重劃會原先未慮及無償負擔道路、綠地之事，迨得知而要求
提高售價，乃合法權益之主張，售地得款悉入公帳，不可能私下
瓜分三千餘萬元之價差，否則日後如何結算？丁○○所為：伊單
純任職重劃會為工程管理人員，並不參與售地決策、會計或財務
，既未出席上揭價格協商會議，亦未通知何人分取差價款各云云
之辯解，如何盡為飾卸之詞，不足採信，各依卷內訴訟資料詳加
指駁、說明。復敘明郭氏兄弟所陳「暫借款」之用途，竟無任何
憑證，所言至跳蚤市場、花大錢買進古玩，殊違事理常情。所為
事實認定及得心證理由，俱有卷內證據資料在案可稽，自形式上
觀察，並無違背經驗法則與論理法則之違法情形存在。原判決既
依上揭直接及間接證據，予以綜合判斷，上訴意旨竟予割裂指摘
，對於原審採證認事職權之適法行使，漫稱有未盡證據調查職責
、判決理由不備、矛盾及違反證據法則之違法，且置原判決已明
白論斷之事項於不顧，猶為單純事實之爭執，不能認為適法之第
三審上訴理由。至其他上訴意旨所指者，無非行文及細節問題，
縱有微疵，但除去此部分，既仍應為相同之認定，而於判決之本
旨不生影響，參照刑事訴訟法第三百八十條規定意旨，仍不得據
為上訴第三審之適法理由。依上說明，應認其等上訴違背法律上
之程式，均予駁回。
據上論結，應依刑事訴訟法第三百九十五條前段，判決如主文。
中    華    民    國  九十八  年    八    月  二十七  日
                      最高法院刑事第十庭
                          審判長法官  花  滿  堂
                                法官  黃  正  興
                                法官  陳  東  誥
                                法官  林  錦  芳
                                法官  洪  昌  宏
      本件正本證明與原本無異
                                      書  記  官
中    華    民    國  九十八  年    八    月  三十一  日
                                                      Ｑ


司法院資訊處製作；財團法人民間司法改革基金會備份。
